【裁判字號】    95,訴易,21
【裁判日期】    950628
【裁判案由】    損害賠償
【裁判全文】
臺灣高等法院臺中分院民事判決  95年度訴易字第21號
原      告    乙○○
被      告    矽利光油封實業有限公司
兼法定代理人  甲○○
上列原告因被告偽造文書上訴案件（本院94年度上訴字第534號
偽造文書案件），提起刑事附帶民事訴訟，請求侵權行為損害賠
償事件，經本院刑事庭裁定移送，本院於民國95年6月21日言詞
辯論終結，判決如下︰
    主  文
原告之訴駁回。
訴訟費用由原告負擔。
    事實及理由
一、原告主張：按「因犯罪而受損害之人，於刑事訴訟程序得附
    帶提起民事訴訟，對於被告及依民法負賠償責任之人，請求
    回復其損害。」，刑事訴訟法第487條第1項定有明文。本件
    被告甲○○（下稱甲○○）因執行被告矽利光油封實業有限
    公司（下稱矽利光公司）之業務，竟連續於89年、90年、91
    年偽造原告印章及不實之出資額讓渡同意書，將原告出資比
    例私擅變更，並虛偽移轉於他人。甲○○係矽利光公司之負
    責人，明知原告出資新台幣（下同）60萬元，應占有該公司
    比例百分之60，卻僅列載告出資額為20萬元，僅占有出資額
    比例百分之20，於矽利光公司所應分配盈餘時，至少應依百
    分之20所應分配之盈餘交付原告，原告自88年迄92年分別應
    受配盈餘從29,752元、90,157元、126,432元、175,868元、
    197,764元，合計616,973元，惟被告竟未分交付原告收受，
    爰依民法第184條、公司法第23條第2項規定，請求被告連帶
    負賠償責任，並聲明：被告應連帶給付616,973元，及自起
    訴狀繕本最後送達日翌日起至清償日止按年息百分之5計算
    之利息。
二、被告則以：矽利光公司是小資本公司，公司將錢投入購買機
    械，根本沒有盈餘，還負債1,800餘萬元，依比例計算，原
    告應分擔800多萬元的負債，至於盈餘分配表是為了結稅及
    會計需要而製作，公司並沒有盈餘，亦無任何股東領取盈餘
    。況本件原告起訴之事實並未經記載在刑事判決犯罪事實欄
    裡面，本件起訴無理由等語，資為抗辯。並答辯聲明：駁回
    原告之訴。
三、經查：
(一)、按「因犯罪而受損害之人，於刑事訴訟程序得附帶提起民事
    訴訟，對於被告及依民法負賠償責任之人，請求回復其損害
    」，刑事訴訟法第487條第1項固有明文，惟按「因犯罪而受
    損害之人，固得依刑事訴訟法第四百八十七條第一項之規定
    於刑事訴訟程序附帶提起民事訴訟，對被告及依民法負賠償
    責任之人請求回復其損害，惟該附帶民事訴訟，必限於起訴
    之犯罪事實所生之損害者，始得提起之。」（最高法院91年
    度台抗字第491號判決意旨參照），是得提起附帶民事訴訟
    請求回復之損害，以因被告被訴犯罪事實所生之損害為限，
    否則縱令得依其他事由提起民事訴訟，亦不得在刑事訴訟程
    序中附帶為此請求，否則即難謂為合法。
(二)、經查，被告甲○○雖因連續偽造私文書犯行，經本院以94年
    度上訴字第534號刑事案件判決判處有期徒6月，惟該刑事判
    決認定被告甲○○之犯罪事實為：「．．甲○○係設於彰化
    縣員林鎮鎮○里○○路○段234巷7號矽利光油封實業有限公
    司（下稱為矽利光公司）之董事（起訴書誤載為董事長）。
    而該公司於87年7月15日改組後，計有甲○○、許見安、黃
    金樑、王志誠及林李樣5名股東，惟該公司仍欲行改組（即
    黃金樑退出），故該公司董事甲○○邀乙○○入股，乙○○
    亦應允入股，並出資新台幣（下同）六十萬元。甲○○明知
    該公司所登記之資本額僅為一百萬元，為免乙○○生疑，竟
    基於概括之犯意，(一)甲○○於88年3月間某日，至彰化縣員
    林鎮○○○街51號德盛會計事務所，交付乙○○之身分證影
    本，囑為該公司記帳及曾承辦該公司設立、變更登記等事項
    之記帳業者高玉鳳，辦理股東變更登記事項，而不知情之高
    玉鳳即依甲○○之囑示，除在未獲乙○○授權下，委託不知
    情之刻印業者，偽造乙○○之印章1枚外，並於88年3月23日
    後15日內，在前開德盛會計事務所，製作內載不實事項「一
    、本公司股東黃金樑出資新台幣貳拾萬元轉讓，由乙○○承
    受。．．．以上經股東全體同意無誤」之股東同意書，且加
    蓋前開偽造乙○○之印章於其上，而偽造88年3月23日矽利
    光公司股東同意書後，高玉鳳於88年3月26日持之行使向臺
    灣省政府建設廳申請變更登記，足以生損害於乙○○及主管
    機關對公司管理之正確性。(二)於89年1月5日，再囑高玉鳳，
    辦理股東變更登記事項，而不知情之高玉鳳即依甲○○之囑
    示，除在未獲乙○○授權下，委託不知情之刻印業者，另偽
    造乙○○印章1枚外，並於89年1月5日後15日內，在前開德
    盛會計事務所，製作內載不實事項「．．．三、本公司股東
    乙○○出資額新台幣捌萬元轉讓，由林李樣承受壹萬元，褚
    勝雄承受參萬元，由黃信雄承受肆萬元。．．．以上經股東
    全體同意無誤」之股東同意書，並加蓋前開偽造之乙○○印
    章於其上，而偽造矽利光公司89年1月5日之股東同意書後，
    高玉鳳於89年1月17日持之行使向經濟部中部辦公室（起訴
    書誤載為臺灣省政府建設廳）申請變更登記，足以生損害於
    乙○○及主管機關對公司管理之正確性。(三)甲○○明知矽利
    光公司並未於89年6月30日召開股東常會，竟於89年6月30日
    前後之不詳時日，在矽利光公司，指示知情而與其具有犯意
    聯絡之會計巫美守，偽造矽利光公司89年6月30日股東常會
    會議事錄之私文書後（其上虛載．．．２、本公司八十八年
    度決算後盈餘提營利事業所得稅後，餘額提撥百分之一○．
    ○○法定盈餘公積金。３．．．Ａ、股東紅利百分之九十九
    ．○○，計三四七，○四六元。Ｂ、員工紅利百分之一．○
    ○，計三，五○六元。），持以行使而為申報營利事業所得
    稅所用，足以生損害於乙○○。(四)甲○○於91年3月18日，
    再囑高玉鳳，辦理股東變更登記事項，而不知情之高玉鳳即
    依甲○○之囑示，除在未獲乙○○授權下，委託不知情之刻
    印業者，又偽造「乙○○」印章1枚外，並於91 年3月18日
    後15日內，在前開德盛會計事務所，製作內載不實事項「．
    ．．五、茲同意本公司原股東乙○○出資額新台幣貳萬元由
    林李樣承受．．．以上經股東全體同意無誤」股東同意書後
    ，傳真予甲○○，由甲○○於其後之不詳時間，在該公司，
    偽簽乙○○之署押於其上後，高玉鳳再於該事務所內，加蓋
    前開偽造之乙○○印章於其上，而偽造91年3月18日矽利光
    公司之股東同意書後，高玉鳳於91年4月2日持之行使向經濟
    部中部辦公室申請變更登記，足以生損害於乙○○及主管機
    關對公司管理之正確(五)甲○○於91年6月30日，再囑不知情
    之高玉鳳，在前開德盛會計事務所，製作內載不實事項「．
    ．．２、本公司90年度決算後盈餘提繳營利事業所得稅後，
    餘額提撥百分之一○．○○法定盈餘公積金，其餘分派如後
    附盈餘分配表。以上經股東全體同意無誤」而偽造91年6月
    30日矽利光公司之股東同意書後，高玉鳳並加蓋前開(四)所示
    之偽刻乙○○印章於其上，並持作為申報矽利光公司90年度
    營利事業所得稅，足以生損害於乙○○。(六)甲○○於93年7
    月2日，辦理股東變更登記事項，除在未獲乙○○授權下，
    委託不知情之刻印業者，偽造乙○○印章1枚外，並於93年
    7月2日，在不詳地點，製作內載不實事項「茲同意本公司原
    股東乙○○出資新台幣壹拾萬元讓由甲○○承受．．．」後
    ，偽簽乙○○之署押於其上後，並加蓋前開偽造之乙○○印
    章於其上，而偽造93年7月2日矽利光公司之股東同意書後，
    於93年7月8日持之行使向經濟部中部辦公室申請變更登記，
    足以生損害於乙○○及主管機關對公司管理之正確。」，有
    該判決書一份在卷可稽，原告起訴之事實非屬上開刑事判決
    書犯罪事實欄所載範圍，揆諸前開說明，原告利用刑事訴訟
    程提起本件附帶民事訴訟，自有未合，應予駁回。
據上論結，本件原告之訴，為不合法，依民事訴訟法第78條，判
決如主文。
中    華    民    國    95    年    6    月    28    日
                      民事第七庭審判長法  官   袁再興
                                      法  官   盧江陽
                                      法  官   陳賢慧
以上正本係照原本作成。
不得上訴。
                                      書記官   金珍華
中    華    民    國    95    年    7    月    3    日
                                                    Ｂ


司法院資訊處製作；財團法人民間司法改革基金會備份。
